【裁判字號】    95,簡上,1005
【裁判日期】    951019
【裁判案由】    詐欺
【裁判全文】
臺灣高雄地方法院刑事判決            95年度簡上字第1005號
上  訴  人
即  被  告  甲○○
上列被告因恐嚇取財案件，不服本院高雄簡易庭95年簡字第2594
號民國95年4 月29日第一審判決（聲請簡易判決處刑案號：95年
度偵字第4286號），提起上訴，本院第二審合議庭判決如下：
    主  文
原判決撤銷。
甲○○幫助意圖為自己不法之所有，以恐嚇使人將本人之物交付
，未遂，處有期徒刑貳月，如易科罰金，以佰元折算壹日。
    事  實
一、甲○○明知國內社會上層出不窮之恐嚇取財集團等不法份子
    為掩飾其不法行徑，避免執法人員之追究及處罰，經常利用
    他人之存款帳戶掩人耳目，因此，在客觀上可以預見一般取
    得他人帳戶使用之行徑，常與行財產犯罪所需有密切關連，
    竟以縱有人持其存款帳戶作為恐嚇取財之犯罪工具，亦不違
    其本意之幫助恐嚇取財之犯意，於民國94年7 月21日至同年
    月29日間之某日，在不詳地點，將其於94年7 月21日，在高
    雄市○鎮區○○路289 號臺北富邦銀行前鎮分行所辦理帳號
    000-000000000000號帳戶之存摺、提款卡及密碼等，全數交
    予真實姓名年籍不詳之成年人及其所屬之恐嚇取財集團成員
    使用；嗣後該集團遂意圖為自己不法之所有，於94年7 月29
    日下午5 時30分許，撥打黃志徨所用0000000000號手機號碼
    ，向其恫稱要其匯款新台幣（下同）5 萬元至甲○○所有上
    開帳戶，始交還其母乙○○所有，由其停放在台北市○○區
    ○○街1 段63號而於94年7 月26日上午8 時許失竊之車牌號
    碼5H-5911 號自用小客車，致黃志徨心生畏懼，告知乙○○
    上情，而該恐嚇取財集團成員旋撥打乙○○所用0000000000
    手機號碼約由乙○○匯款5 萬元，乙○○心生畏懼，依指示
    自苗栗縣頭份鎮○○街14巷3 弄9 號住處前往新竹市○○路
    141 號台北富邦銀行新竹分行自動櫃員機匯款，惟因不諳操
    作程序，故未成功匯款；嗣乙○○、徐志徨察覺有異，始報
    警循線查獲上情。
二、案經臺北市政府警察局南港分局移送臺灣士林地方法院檢察
    署呈請高等法院檢察署檢察令轉臺灣高雄地方法院檢察署偵
    查聲請簡易判決處刑。
    理  由
一、訊據被告甲○○固坦承有於94年7 月21日前往臺北富邦銀行
    前鎮分行開戶辦理上開帳戶，惟矢口否認涉有幫助恐嚇取財
    犯行，辯稱：伊開立帳戶後約1 個星期，因置於包包內攜往
    高雄市六合夜市而疑遭不明人士竊取，所遭竊之物包括汽車
    駕照、現金、存摺、提款卡、密碼云云（見95年度偵字第
    5885號卷第1 、2 頁）。經查：
（一）證人黃志徨、乙○○係因前開恐嚇取財集團成員恫嚇須匯
      款5 萬元至甲○○所有前開帳戶，始將乙○○所失竊車輛
      交還，使黃志徨、乙○○心生恐懼，而由乙○○前往匯款
      ，惟因乙○○未能完成匯款而不遂等情，業據證人黃志煌
      與乙○○於警詢及偵查中證述綦詳（見94年度偵字第1144
      4 號卷第15至22頁、95年度偵字第591 號卷第18、19頁，
      證人黃志煌、乙○○於警詢及偵查中之證詞，雖均係審判
      外之陳述，然被告不爭執以之作為本案證據，參本院卷第
      19頁，且本案言詞辯論終結前均未聲明異議，視為同意前
      開證詞作為證據，而本院認其等所陳均為案發後陳述受恐
      嚇取財過程之事實且於偵查中之證詞均經具結在卷，應屬
      適當，依刑事訴訟法第159 條之5 第2 項、第1 項之規定
      ，自得為證據），並有台北市政府警察局南港分局汽車機
      車失竊受理報案證明單1 張、新竹市第一分局北門派出所
      受理擄車勒贖案件紀錄表及新竹市政府警察局受理恐嚇刑
      事案件報案三聯單之第1 聯影本各1 份、台北富邦銀行交
      易明細表1 張（見94年度偵字第11444 號卷第33、34頁）
      、車籍作業系統及車輛竊盜、車牌失竊資料個別查詢報表
      等查詢車輛認可資料各1 份（見94年度偵字第1144 4號卷
      第66、67頁）暨被告所有之前開帳戶之開戶資料及對帳單
      查詢各1 份（見94年度偵字第11444 號卷第41、42頁、95
      年度偵字第591 號卷13頁）等資料在卷可佐；足認黃志煌
      、乙○○確有失竊上開車輛，並因而遭恐嚇集團恫嚇要求
      匯款贖回，致心生畏懼，即依指示前往匯款等節屬實，是
      前開帳戶確已遭恐嚇取財集團用以犯罪之匯款帳戶甚明。
（二）再者，衡諸常情，恐嚇取財犯罪之不法份子均有計畫性收
      集帳戶，顯少使用隨機拾得或竊來之帳戶，因犯罪者為取
      得不法利益，勢須讓帳戶在可控制並能隨時提領之狀況下
      。若使用拾得或竊來之帳戶，一般被害人均會報警處理並
      掛失，該帳戶即無法使用，致犯罪之人難以達成其恐嚇取
      財之犯罪目的，又一般人開戶，必然欲做為個人財務管理
      之用，且金融存款帳戶，事關存戶個人財產權益之保障，
      所配存摺、提款卡之使用更具高度之專有性，除非本人或
      與本人親密關係者或得持有保管、使用外，一般人應均有
      自行妥慎保管並防阻他人任意使用之認識；且依今日我國
      金融運作之實務觀之，任何人均得以自身名義輕易向任何
      金融機構申請帳戶使用，若非有不法圖謀，自無有竟須借
      用他人名義帳戶之情形，是以自身帳戶之存摺、提款卡等
      物品如若落入不明人士手中，極易被利用為與財產有關之
      犯罪工具，此為吾人依一般生活認知所易於體察之常識，
      是一般人在發現自己帳戶遺失後，通常均會立即報警或向
      金融機構掛失止付，以防存款遭盜領，被告具備一般人之
      智識能力，當對於社會上恐嚇取財集團慣用手法有所認識
      。然查：被告開立上開帳戶後約1 週左右，該帳戶之存摺
      、提款卡及載有提款卡密碼之紙片，始在六合夜市併同遭
      竊云云，業據被告於偵查中供陳在卷（見95年度偵字第58
      85 號 卷第6 頁），可知被告所供失竊時點並非開戶當日
      ，則被告何以在其所供失竊時點，無端連同該帳戶之存摺
      、提款卡及記載有密碼之紙條等關涉該帳戶使用之所有必
      需資料，全部置於所使用之包包內，攜往其所稱不可能使
      用上開帳戶資料之夜市而遭竊，是其所供此節，即有可疑
      。其次，被告於94年7 月21日開設上開帳戶，有該帳戶之
      對帳單查詢在卷可稽（見94年度偵字第11444 號卷第41、
      42 頁 、95年度偵字第591 號卷13頁），且其供述約開戶
      後1週 左右即遺失上開帳戶使用資料，業如前述，是得推
      知被告約於同年月27、28日左右遺失前揭帳戶資料，再核
      之本案恐嚇取財集團緊接於同年月29日即以電話向被害人
      實行恐嚇取財犯行，並要求被害人匯款至上開被告帳戶內
      ，則被告帳戶失竊之時間與恐嚇取財集團成員使用該帳戶
      遂行犯罪之時間何以如此緊接，愈顯可疑；況被告於遺失
      帳戶後，遲至94年8 月17日始至派出所報案，且其於94年
      8 月3 日該帳戶遭通報為警示帳戶之前，從無向帳戶所屬
      銀行掛失，此有卷附台北富邦商業銀行股份有限公司前鎮
      分行95年1 月11日北富銀總務字第214 號函（見95年度偵
      字第591 號卷第10頁）及被告向本院提出之高雄市政府警
      察局前鎮分局瑞隆派出所遺失案件報案證明書（參本院卷
      第28頁）各1 張可證，則被告既稱於失竊當日隨即發覺（
      見94年度偵字第11444 號卷第11頁），何以遲遲未向警方
      報案，又不曾向帳戶所屬銀行掛失，容由恐嚇集團成員有
      充裕時間將該帳戶作為遂行恐嚇取財犯行之工具，可知被
      告確有提供帳戶幫助恐嚇取財實施之行為；再者，被告甫
      開設上開帳戶，即於開戶當日將開戶所存入之1000元全數
      領出，此亦有上開卷附之該帳戶對帳單查詢可考，一般人
      開戶莫會將帳戶內開戶之全部款項悉數領盡，顯見被告係
      刻意在交付上開帳戶之前，提領帳戶內之全部存款，務使
      自身不致因提供帳戶而受有分毫之損失，則自被告就開帳
      戶之申設、使用、失竊及失竊後之處置等情，在在均見疑
      竇，殊值懷疑；而被告雖以：係因該1 千元係向友人「山
      伯」借得用以開戶，故開戶後隨即提領返還之（見95 年
      度偵字第5885號卷第6 頁）云云置辯，卻對於該綽號「山
      伯」之友人之真實姓名年籍資料一無所悉，實與常情有悖
      。綜上，可認被其確有提供內無分文之帳戶供恐嚇取財集
      團使用之行為。
（三）又被告於本院審理時供明上開帳戶之提款密碼為「0525」
      （參本院卷第38頁），則知其自94年7 月遺失帳戶迄本院
      審理時即95年10月，已歷1 年2 月有餘，仍能熟記提款密
      碼，則當初又何須竟將上開提款密碼記載於紙片。且一般
      人使用金融帳戶提款之習慣，為避免遺失存摺或提款卡時
      ，帳戶內之存款遭人盜領，通常均將提款卡、存摺與密碼
      分別存放，而不至於將密碼記載於提款卡上或與提款卡同
      時存放，否則一旦密碼喪失，必將遭受不測知損害，益徵
      被告所稱將密碼單、存摺及提款卡一併放置而遭竊云云，
      顯違常理，自無可採。
（四）綜上所述，被告前揭所辯，在在背離常情，難信為真。本
      件被告確有將所有郵局帳戶交付恐嚇集團使用之幫助恐嚇
      取財犯行，堪以認定。
二、按行為後法律有變更者，適用行為時之法律。但行為後之法
    律有利於行為人者，適用最有利於行為人之法律，刑法第2
    條第1 項定有明文。查被告甲○○於前開行為後，刑法第26
    條、第33條第5 款、第41條第1 項前段、第47條等規定業經
    總統於94年2 月2 日修正公布，並依刑法施行法第10條之1
    規定自95年7 月1 日施行。職是，本件自應就被告行為前、
    後相關法律有修正者，依前揭規定加以比較適用。茲說明如
    下：
（一）按被告行為時，刑法第346 條第1 項之法定本刑罰金刑部
      分為1000元以下罰金，另依罰金罰鍰提高標準條例第1 條
      前段規定，依法律應處罰金、罰鍰者，就其原定數額得提
      高為2 至10倍（中華民國72年7 月27日司法院、行政院令
      發布，並自72年8 月1 日起施行：「依戡亂時期罰金罰鍰
      提高標準條例─80年5 月6 日修正名稱為罰金罰鍰提高標
      準條例─第1 條前段及第3 條規定將刑法定有罰金各條之
      罰金數額，均提高為10倍）。及依現行法規所定貨幣單位
      折算新臺幣條例第2 條規定，現行法規所定金額之貨幣為
      圓、銀元或元者，以新臺幣元之3 倍計算，申言之，刑法
      第346 條第1 項之法定本刑，經折算為新臺幣後，為新臺
      幣30000 元；而被告行為後，依95年6 月14日公布之刑法
      施行法第1 條之1 規定，中華民國94年1 月7 日刑法修正
      施行後，刑法分則編所定罰金之貨幣單位為新臺幣 (第1
      項)。94 年1 月7 日刑法修正時，刑法分則編未修正之條
      文定有罰金者，自94年1 月7 日刑法修正施行後，就其數
      額提高為30倍。但自72年6 月26日至94年1 月7 日新增或
      修正之條文，就其所定數額提高為3 倍 (第2 項)， 其立
      法理由謂：刑法24年施行後，為解決國民所得經濟水準已
      大幅提昇問題，有關罰金與罰鍰倍數之調整及銀元與新臺
      幣之折算標準，訂有「罰金罰鍰提高標準條例」及「現行
      法規所定貨幣單位折算新臺幣條例」，除罰金以1 銀元折
      算3 元新臺幣外，並將72年6 月26日以前修正之刑法部分
      條文罰金數額提高為10倍；其後修正者則不再提高倍數，
      亦即刑法分則各罪罰金數額視前開情形分別提高為30倍或
      3 倍。考量新修正之刑法施行後，不再適用「現行法規所
      定貨幣單位折算新臺幣條例」，為使罰金數額趨於一致，
      避免衍生新舊法比較適用問題，以緩和實務適用法律之衝
      擊，於不變動罰金數額之前提下，爰為第2 項規定等語。
      查刑法第346 條第1 項自72年6 月26日至94年1 月7 日間
      並無修正，是依據前揭刑法施行法第1 條之1 之規定，刑
      法第346 條第1 項之法定本刑，自95年7 月1 日起，即改
      為新臺幣3000 0元，此均與刑法施行法第1 條之1 修訂前
      之數額並無不同。然再以被告行為後，修正後之刑法第33
      條第5 款規定罰金刑之下限為新台幣1000元，且以百元計
      算之；而依修正前之刑法第33條第5 款規定之罰金刑下限
      ，為銀元1 元，提高10倍後為銀元10元，換算為新台幣30
      元；是比較新舊法之規定，修正後之規定並非較有利於被
      告，依刑法第2 條第1 項前段之規定，應適用行為時之法
      律，即適用修正前之刑法第33條第5 款之罰金刑規定。
（二）又被告於本件犯罪時之刑法第41條第1 項前段規定：「犯
      最重本刑為5 年以下有期徒刑以下之刑之罪，而受6 個月
      以下有期徒刑或拘役之宣告，因身體、教育、職業、家庭
      之關係或其他正當事由，執行顯有困難者，得以1 元以上
      3 元以下折算1 日，易科罰金。」，及依前述現行法規所
      定貨幣單位折算新臺幣條例第2 條規定，現行法規所定金
      額之貨幣為圓、銀元或元者，以新臺幣元之3倍 計算，及
      依修正前罰金罰鍰提高標準條例第2 條前段（現已刪除）
      規定，依刑法第41條易科罰金者，就其原定數額提高為10
      0 倍折算1 日，故被告行為時之易科罰金折算標準，得以
      銀元100 元以上300 元以下折算1 日，經折算為新臺幣後
      ，應以新臺幣300 元以上900 元以下折算1 日。惟95年7
      月1 日修正公布施行之刑法第41條第1 項前段則規定：「
      犯最重本刑為5 年以下有期徒刑以下之刑之罪，而受6個
      月以下有期徒刑或拘役之宣告者，得以新臺幣1,000 元、
      2,000 元或3,000 元折算1 日，易科罰金。」比較修正前
      後之易科罰金折算標準，以95年7 月1 日修正公布施行前
      之規定，較有利於受刑人，則應依刑法第2 條第1 項前段
      ，適用修正前刑法第41條第1 項前段規定，定其折算標準
      。是本件並依修正前刑法第41條第1 項前段、現行法規所
      定貨幣單位折算新臺幣條例第2 條規定，諭知易科罰金之
      折算標準。
（三）修正施行前刑法第30條原規定：「幫助他人犯罪者，為從
      犯。雖他人不知幫助之情者，亦同。從犯之處罰，得按正
      犯之刑減輕之」，而現行刑法第30條則修正為：「幫助他
      人實行犯罪行為者，為幫助犯。雖他人不知幫助之情者，
      亦同。幫助犯之處罰，得按正犯之刑減輕之」。參照該條
      修正之立法理由說明，此項修正係「依學界通說既認幫助
      犯應採共犯從屬性說之『限制從屬形式』，使教唆犯及幫
      助犯之從屬理論一致，爰修正第1 項之文字，以杜疑義」
      、「…明示幫助犯之成立，亦以被幫助者著手犯罪之實行
      ，且具備違法性為必要。至於被幫助者是否具有『有責性
      （罪責）』，皆不影響幫助犯之成立。因此，如被幫助之
      人未滿14歲，或有第19條第1 項之情形而不罰，依幫助犯
      之限制從屬形式，仍得依其所幫助之罪處罰之」，是本次
      修正僅係參酌學說及實務見解，將幫助犯之條文規定予以
      明確化，以杜爭議，故解釋上修正施行前後刑法第30條第
      2 項之規定並無有利或不利於被告之問題，惟幫助犯是否
      得予減輕其刑，事涉行為之可罰性，當有刑法第2 條第1
      項規定之適用。是本案應依被告行為時即修正施行前刑法
      第30條第1 項之規定，論以幫助犯，並依同條第2 項之規
      定減輕其刑。
（四）修正前刑法第26條前段規定一般未遂犯之處罰效果（即一
      般未遂犯之處罰，得按既遂犯之刑減輕之），而於刑法修
      正施行後，則將一般未遂犯之處罰效果移列規定於刑法第
      25條第2 項後段，惟其處罰效果與修正前並無不同，是以
      修正前後並無有利與否之差異。
（五）按被告犯罪後法律有變更，而比較行為時及裁判時之法律
      時，應就與罪刑有關之共犯、未遂犯、結合犯以及累犯加
      重、自首減輕、暨其他法定加減原因與加減例等一切情形
      ，比較其全部之結果，而為整體之適用，不能割裂而分別
      適用新舊法有利之條文（最高法院95年度台上字第3735號
      判決意旨參照）。本件經依前述關於罰金刑最低度、易科
      罰金、幫助犯及未遂犯等規定合併比較之結果，爰認修正
      前刑法之罰金刑之最低度及易科罰金等相關規定較有利於
      被告，故應依行為時之修正前刑法作為本件被告論罪科刑
      之依據。幫助犯、未遂犯之規定則一體適用以修正前刑法
      規定論斷。
三、按「刑法第346 條第1 項之恐嚇取財罪，與同法第339 條第
    1 項之詐欺取財罪，二者之區別，在於前者係施用使人心生
    畏佈之恐嚇手段，致被害人心生畏懼，明知不應交付財物而
    交付，後者則係施用詐術手段，使人陷於錯誤，誤信應交付
    財物而交付。惟上開之恐嚇手段，常以虛假之事實為內容，
    故有時亦不免含有詐欺之性質，倘含有詐欺性之恐嚇取財行
    為，足使人心生畏懼時，自應僅論以高度之恐嚇取財罪，殊
    無再適用詐欺取財罪之餘地」，最高法院84年度台上字第
    1993 號 判決可資參照。核被告甲○○所幫助之正犯，係以
    交還遭竊車輛等語恐嚇被害人，使被害人心生畏懼，而欲匯
    款交付財物，嗣因匯款未成而不遂之行為，揆之前揭最高法
    院判決意旨，係犯修正前刑法第30條第1 項前段、第346 條
    第3 項、第1 項之幫助恐嚇取財未遂罪。聲請簡易判決處刑
    意旨以被告涉犯刑法第30條第1 項前段、第339 條第3 項、
    第1 項之幫助詐欺取財未遂罪嫌，尚有未洽，聲請簡易判決
    處刑所引法條應予變更。被告係基於幫助之犯意，而為構成
    要件以外之行為，為從犯，依修正前刑法第30條之規定，按
    正犯之刑減輕之；又被告所幫助之恐嚇集團成員已著手於上
    開犯罪行為之實行，惟尚未取得財物而不遂，為未遂犯，依
    修正前刑法第26條規定按既遂犯之刑度減輕之，並依刑法第
    70條遞減之。次原審認被告罪證明確，予以論科，固非無見
    ，惟本件被害人係遭恐嚇取財集團為恐嚇取財之犯行，被告
    則係基於幫助恐嚇取財之犯意而為幫助恐嚇取財之行為，業
    如前述，原審以被告所犯為幫助詐欺犯行而量處有期徒刑2
    月，如易科罰金，以300 元折算1 日，其論罪尚有可議；故
    上訴人仍矢口否認幫助犯罪犯行，並持前開理由執以上訴，
    所辯既無足採，固屬無理，然因原審判決既有上述可議之處
    ，又未及審酌刑法業經修正，而應比較新舊法律規定，擇較
    有利被者而為適用，是仍應由本院予以撤銷改判。爰審酌被
    告告將個人帳戶提供他人犯罪使用，紊亂社會正常交易秩序
    ，並使不法之徒藉以恐嚇取財，致檢警執法人員難以追查緝
    捕，助長恐嚇取財集團犯罪風氣，所造成危害自非輕微，犯
    後猶飾詞否認，態度非佳，難認已有悔意；惟念及被告僅係
    提供帳戶，並未直接參與恐嚇取財犯行，犯罪情節較為輕微
    等一切情狀，量處如主文所示之刑，並依修正前刑法第41條
    第1 項前段規定，諭知如易科罰金之折算標準。
四、據上論斷，應依刑事訴訟法第455 條之1 第3 項、第369 條
    第1 項前段、第364 條、第299 條第1 項前段、第300 條，
    刑法第2 條第1 項前段、第346 條第3 項、第1 項，修正前
    刑法第30條第1 項、第2 項、第41條第1 項前段，罰金罰鍰
    提高標準條例第1 條前段、修正前罰金罰鍰提高標準條例第
    2 條判決如主文。
本案經檢察官丙○○到庭執行職務。
中    華    民    國    95    年    10    月    19    日
                  刑事第十三庭  審判長法  官  高思大
                                      法  官  葉啟洲
                                      法  官  戴韻玲
以上正本證明與原本無異。
本判決不得上訴。
中    華    民    國    95    年    10    月    19    日
                                      書記官  李春慧
附錄論罪科刑法條；
中華民國刑法第346條第1項
意圖為自己或第三人不法之所有，以恐嚇使人將本人或第三人之
物交付者，處6 月以上5 年以下有期徒刑，得併科1 千元以下罰
金。


司法院資訊處製作；財團法人民間司法改革基金會備份。
